【裁判字號】    88,訴,426
【裁判日期】    890301
【裁判案由】    返還借款
【裁判全文】
臺灣高雄地方法院民事判決  八十八年度訴字第四二六號
    原      告  甲○○
                乙○○
    右二人共同
    訴訟代理人  黃宏綱  律師
    右二人共同
                呂富田  律師
    住高雄市前金區市○○路二七.
    被      告  丙○○        .
右當事人間請求給付借款事件，本院判決如左：
    主    文
被告應給付原告甲○○、乙○○新台幣各壹佰參拾伍萬元及均自民國八十八年二月二
十六日起至清償日止，按年利率百分之五計算之利息。
訴訟費用由被告負擔。
本判決於原告甲○○、乙○○各以新台幣肆拾伍萬元供擔保後，得假執行。但被告如
於假執行程序實施前各以新台幣壹佰參拾伍萬元，預供擔保，得免為假執行。
    事    實
甲、原告方面：
一、聲明：求為判決除假執行擔保金額外，如主文所示。
二、陳述：
（一）兩造與訴外人劉醇興等四人為合作經營加油站於八十三年十月十五日協議分別
      提供向高雄縣政府承擔坐落高雄縣鳥松鄉○○段七四六地號、同地段七四六之
      一號、七四九等三筆土地（下稱系爭土地）之承租權，共同向高雄縣政府提出
      開發興建加油站計劃之申請經高雄縣政府核准後動土興建，有協議書可稽，之
      後被告先後分別二次向原告等二人借款第一次於八十三年十月十八日向原告等
      二人借用新台幣（下同）壹佰萬元，言明於加油站動土後無息還清，第二次於
      八十三年十二月五日借款一百七十萬元，未約定利息期限，有借據二紙可證。
（二）兩造於簽約後，多次共同向高雄縣政府提出於前述三筆土地開發興建加油站計
      劃之申請，惟高雄縣政府均不為核准，兩造協議合作經營之加油站自無法動土
      ，因此被告借款一百萬元言明於加油站動土後無息還清之約定無法成就，自視
      為未約定，原告等二人延至八十七年十月二十九日以高雄十支郵局存證信函第
      二六八三號催告被告於函到一個月清償前述二百七十萬之借款，且經被告於同
      年月三十一日收受後並未於同年十一月三十日催告期滿後清償，有存證信函可
      證，詎被告經原告二人催告後至今仍不清償，原告二人對被告之借款債權為可
      分之債，原告不得已依民法第四百八十七條、第二百零三條之規定提起本訴。
三、對被告抗辯之陳述：
（一）被告對於兩造與訴外人劉醇興等四人於八十三年十月十五日協議分別提供向高
      雄縣政府承擔系爭土地之承租權，共同向高雄縣政府提出開發興建加油站計劃
      之申請，需經高雄縣政府核准後動土興建合作經營加油站之事實並不爭執，雙
      方無法經營加油站自始無法動工十分明確，因此約定一百萬元借款在高雄縣政
      府不核准設立時，所約定加油站動土後無息還清之條件即無法成就。被告亦當
      庭自認有一百萬借款之事實。況被告對高雄縣政府八十八年一月十一日府財產
      字第二五五七三二號處分之訴願函係公地續租事件並非加油站之申請設立事件
      之訴願，自與本件准設立加油站之約定無關，且被告之訴願又遭駁回，有卷附
      訴願決定書可證，被告據此抗辯拒不清償自非有理。
（二）被告雖先稱一百七十萬元名義上是借款，實際是投資之開銷，應依比例分擔，
      後又稱內容無誤是伊親自簽名，但視為合夥開辦費後又改稱非借款，而是投資
      加油站之費用，嗣後又稱是公關費用，沒收到一百七十萬元等語，然查，據被
      告之陳述，先則稱對於借據內容無誤，後又稱一百七十萬元視同原告之父前去
      提款但未拿到錢是合夥開辦費，然被告為高級知識份子，何以會在借據上載明
      借到新台幣一百七十萬元，並在借據上由其一人簽名自不合情理。
三、證據：提出協議書一份、借據二份、存證信函一紙等影本為證。
乙、被告方面：
一、聲明：原告之訴駁回，如受不利之判決，願供擔保免為假執行。
二、陳述：
（一）新台幣一百萬元借款部分，清償期未屆至：
      被告八十三年十月十八日所立借據，該一百萬元部分須於「加油站動土後無息
      還清」，換言之其清償期為加油站動土之日，雖系爭加油站之申請設立高雄縣
      政府曾建請省都委會將被告等承租之系爭土地變更為綠地，而未准設立，惟查
      上開土地目前尚由省都市計劃委員會審議中尚未變更為綠地，而被告對於高雄
      縣政府八十八年一月十一日八七府財產字第二五五七三二號函之處分，業經提
      起訴願中，是本件系爭加油站申請設立是否已告核准尚在未定之天，職是約定
      一百萬元之借款在加油站動工後無息還清之條件，是否如原告所述已無法成就
      ，視為未約定，容有待酌之餘地，本件借款之清償期既未屆至原告請求清償即
      無理由。
（二）一百七十萬元借款部分，並非借款，被告亦未收到該筆款項：
      八十三年十二月五日以「鳥松加油站股份有限公司用箋」書寫「茲借到新台幣
      壹百柒拾萬元，此據借款人乙○○先生」等字樣，係由吳仲川所書寫，而非被
      告之筆跡，且在場證人吳仲川、劉醇興並未眼見原告等有交付該一百萬元現金
      或銀行本票與被告，此可傳證人吳仲川、劉醇興為證，足見被告與原告等間並
      無一百七十萬元借款關係之存在。
三、證據：提出高雄縣政府八十六年七月二十八日八六府建都字第一三八六七二號函
    及八十七年四月二十二日八七府建都字第六九０五一號函影本各一份、訴願答辯
    書影本一份、高雄縣政府開會通知單影本一份、陳情書一份等為證並聲請訊問證
    人劉醇興。
    理    由
一、本件被告未於最後言詞辯論期日到場，核無民事訴訟法第三百八十六條所列各款
    情形，應依原告之聲請，由其一造辯論而為判決。另被告於本件言詞辯論終結後
    ，始另提出答辯，本院自無法審酌，併此敘明。
二、本件原告主張兩造與訴外人劉醇興等四人為合作經營加油站於八十三年十月十五
    日協議分別提供向高雄縣政府承擔系爭土地之承租權，共同向高雄縣政府提出開
    發興建加油站計劃之申請經高雄縣政府核准後動土興建，被告先後分別二次向原
    告等二人借款，第一次於八十三年十月十八日向原告等二人借用一百萬元，言明
    於加油站動土後無息還清，第二次於八十三年十二月五日借款一百七十萬元，未
    約定利息期限，兩造於簽約後，多次共同向高雄縣政府提出於系爭土地開發興建
    加油站計劃之申請，惟高雄縣政府均不為核准，兩造協議合作經營之加油站自無
    法動土，因此被告借款一百萬元言明於加油站動土後無息還清之約定無法成就，
    自視為未約定，原告等二人並以存證信函催告被告於函到一個月清償前述二百七
    十萬之借款，然被告收受後並未清償，原告二人對被告之借款債權為可分之債，
    爰訴請清償借款；被告則以，被告八十三年十月十八日所立借據，該一百萬元部
    分須於「加油站動土後無息還清」，換言之其清償期為加油站動土之日，雖本加
    油站之申請設立高雄縣政府曾建請省都委會將被告等承租之系爭土地變更為綠地
    ，而未准設立，惟查上開土地目前尚由省都市計劃委員會審議中尚未變更為綠地
    ，而被告對於高雄縣政府八十八年一月十一日八七府財產字第二五五七三二號函
    之處分，業經提起訴願中，是本件加油站申請設立是否已告核准尚在未定之天，
    職是約定一百萬元之借款在加油站動工後無息還清之條件，是否如原告所述已無
    法成就，視為未約定，容有待酌之餘地，本件借款之清償期既未屆至原告請求清
    償即無理由。另一百七十萬元借款部分，並非借款，被告亦未收到該筆款項，蓋
    以「鳥松加油站股份有限公司用箋」書寫「茲借到新台幣壹佰柒拾萬元，此據借
    款人乙○○先生」等字樣，係由吳仲川所書寫，而非被告之筆跡，且在場證人吳
    仲川、劉醇興並未眼見原告等有交付該一百萬元現金或銀行本票與被告，足見被
    告與原告等間並無一百七十萬元借款關係之存在等語置辯。本件原告主張被告向
    其等借款共二百七十萬元之事實業據其提出借據二紙為憑，而被告對於有收受一
    百萬元之事實及借據為其簽名及原告二人有提出前開款項之事實並不爭執，惟被
    告對於前開借款一百萬元之部分認為清償期未屆至，另一百七十萬原則認為係兩
    造經營加油站所支出之事務費等語置辯，則本件兩造之爭執之要點即在於，兩造
    對於一百萬元借款是否已屆清償期？另一百七十萬元是否為借款或兩造合資經營
    加油站之合資款？經查：
（一）就一百萬元借款部分：
      原告就前開借款事實業據其提出借據一紙為憑，而被告對於向原告二人借款一
      百萬元並書立借據之事實均不爭執，則堪認原告此部份之主張為真實，容有疑
      義者乃在於借款一百萬元之清償期即兩造約定之「加油站動土後，無息清償」
      是否無法達成而認為未約定。按兩造原協議合作經營加油站業務之事實，有原
      告所提出之協議書一紙為憑，而加油站迄今尚未成立之事實，亦為兩造所自認
      ，雖被告抗辯系爭加油站雖尚未經核准，然已向縣政府提出訴願，目前仍未核
      定云云，惟查，系爭土地興建加油站一事，業經高雄縣政府駁回興建之申請，
      此有被告所提出之高雄縣政府八十六年七月二十八日八六府建都字第一三八六
      七二號函可憑，故系爭土地確已無法興建加油站自明，雖被告辯稱業經向高雄
      縣政府提起訴願，尚未達定讞之階段，故兩造所約定之條件尚未定等語，然據
      被告所提之訴願，乃針對系爭土地辦理換約之事所提起，惟並非就系爭土地是
      否得興建加油站所提出，此有被告所提出再訴願書可憑，況被告所提起之訴願
      亦經台灣省政府駁回訴願在案，此有高雄縣政府八十八年八月四日函及所附訴
      願決定書可憑，足證被告所提起之續租系爭土地一事業經駁回在案，高雄縣政
      府已不再續租，故兩造所約定之「加油站動土後」之條件確實已無法實現，則
      兩造所約定之此條件視為未記載，則借款人得隨時請求清償，原告既催告請求
      清償，被告自非能再據加油站是否設置未定等為其拒絕履行之依據，是原告此
      部份之請求為有理由，應予准許。
（二）就一百七十萬元借款部分：
      被告對於就一百七十萬元借款在借據上簽名並不爭執，勘認該借據為真正，被
      告雖稱並未拿到該筆借款云云，然查，被告先則該筆借款實際是投資之開銷，
      應依比例分擔，後又稱內容無誤是伊親自簽名，但視為合夥開辦費，後又改稱
      非借款，而是投資加油站之費用，嗣後又稱是公關費用，沒收到一百七十萬元
      等語，足見其前後之陳述互相矛盾，然被告為具有相當學識之人，對於簽名之
      重要性必當知悉，對於借據內容必有相當確認，若被告問收受一百七十萬元，
      則焉有輕易簽名之理；況被告與原告間就興建加油站一事，原有簽訂協議書，
      協議書第一條中載明原告乙○○籌組公司之股份，第三條言明興建費用由原告
      籌措，因而雙方之權益已於協議書中載明，則若一百七十萬元係作為興建加油
      站之費用，則屬興建費用，此本應由原告負擔，則何須由被告另行簽字載明之
      理，又若此一百七十萬元屬於興建加油站之費用而屬另一支出，則理應於協議
      書之內容中載明或附註，焉有雙方協議共同興建加油站，然費用或支出卻由被
      告獨自負擔，甚至由被告向原告借款之理，是被告所辯顯與兩造所簽立之協議
      書相違背，並與常情不符，足見被告確實係以自己名義向原告借款無訛，是被
      告所辯並未收到借款，該借款非所其個人所借等語，不足採信，被告既有借款
      ，則原告請求依據借款返還請求權於催告後請求清償借款，自無不合。
三、按數人負同一債務或有同一債權而其給付可分者，除法律另有規定或契約另有訂
    定外，應各平均分擔或分受之。民法第二百七十一條定有明文。本見被告向原告
    二人共借用二百七十萬元，是其為可分之債，從而，原告依消費借貸之法律關係
    請求被告給付原告各一百三十五萬元及自民國八十八年二月二十六日起至清償日
    止，按年利率百分之五計算之利息，為有理由，應予准許。
四、兩造陳明願供擔保請為宣告假執行或免為假執行，經核均與規定相符，爰分別酌
    定相當之擔保金額予以宣告。
五、據上論結，本件原告之訴為有理由，依民事訴訟法第三百八十五條第一項前段、
    第七十八條、第三百九十條第二項、第三百九十二條，判決如主文。
中      華      民      國    八十九    年      三      月      一      日
                              臺灣高雄地方法院民事庭
~B法      官  陳嘉惠
右為正本係照原本作成。
如不服本判決，應於判決送達後廿日內，向本院提出上訴狀並表明上訴理由，如於本
判決宣示後送達前提起上訴者，應於判決送達後十日內補提上訴理由書（須附繕本）。
~B法院書記官  蔡金保
中      華      民      國    八十九    年      三      月      二      日


司法院資訊處製作；財團法人民間司法改革基金會備份。
